【裁判字號】    95,易,3165
【裁判日期】    951130
【裁判案由】    詐欺
【裁判全文】
臺灣臺中地方法院刑事判決              95年度易字第3165號
公  訴  人  臺灣臺中地方法院檢察署檢察官
被      告  乙○○
上列被告因詐欺案件，經檢察官提起公訴（95年度偵字第15867
號），本院合議庭裁定由受命法官獨任進行簡式審判程序，判決
如下：
    主  文
乙○○幫助意圖為自己不法之所有，以詐術使人將本人之物交付
，處拘役肆拾伍日，如易科罰金，以銀元參佰元即新台幣玖佰元
折算壹日。
    犯罪事實
一、乙○○可預見金融機構帳戶係個人理財之重要工具，且關係
    個人財產、信用之表徵，如交予他人使用，或經不詳年籍姓
    名之人無故蒐集他人之存摺、金融卡、密碼等帳戶資料，有
    供作財產犯罪用途之可能，對於提供帳戶雖無引發他人萌生
    犯罪之確信，但仍不顧他人所可能遭害之危險，竟基於縱若
    有人持其存摺、提款卡及密碼後，自行或轉交他人用以實施
    犯罪，供作被害人匯款之用，仍不違背其本意之幫助使用其
    帳戶者向他人詐欺取財之不確定故意，於民國95年4月底某
    日，在臺中市○○路之郵局，以新臺幣（下同）5,000元之
    代價，將其於95年3月25日在中華郵政股份有限公司大甲郵
    局所開設帳號00000000000000號帳戶之存摺、提款卡等資料
    ，販售予真實姓名年籍不詳之成年男子使用，並告以密碼，
    容許他人藉其帳戶資料以遂行財產犯罪。嗣該真實姓名年籍
    不詳之成年男子取得乙○○所有上開帳戶資料後，即與其所
    屬之詐欺集團成員，共同基於意圖為自己不法所有之概括犯
    意聯絡，於95年4月20日14時許，撥打電話予丙○○向其佯
    稱：伊獲得獎金99萬元，須先支付手續費云云，使丙○○信
    以為真而陷於錯誤，乃至提款機前依其指示操作，而於95年
    5月5日，匯款15,000元至李童益所有之郵局帳號0000000000
    0000號帳戶，後該詐欺集團成員又向丙○○佯稱前開款項僅
    係律師費用，須再匯款云云，丙○○遂復於同年月16、17日
    各匯款2萬元至乙○○上揭大甲郵局帳戶內，嗣丙○○察覺
    有異發現受騙，報警處理後始查悉上情。
二、案經臺中縣警察局大甲分局報請臺灣臺中地方法院檢察署檢
    察官偵查起訴。
    理  由
一、按本件被告乙○○所犯係死刑、無期徒刑、最輕本刑為3年
    以上有期徒刑以外之罪，其於準備程序就前揭被訴事實為有
    罪之陳述，經受命法官告知簡式審判程序之旨，並聽取其與
    公訴人之意見後，本院認無不得或不宜改依簡式審判程序進
    行之處，爰依刑事訴訟法第273條之1第1項，裁定本件由受
    命法官獨任進行簡式審判程序，合先敘明。
二、訊據被告乙○○對其有於上揭時、地，將其所開立上開大甲
    郵局帳戶之存摺等資料，提供予真實姓名年籍不詳之成年男
    子使用之犯罪事實坦承不諱，且該真實姓名年籍不詳之成年
    男子及其所屬犯罪集團成員所為之前述詐欺犯行，亦據被害
    人丙○○於警詢中指訴綦詳，並有中華郵政股份有限公司豐
    原郵局函覆之被告乙○○開戶資料、變更申請書、客戶歷史
    交易查詢清單、郵政存簿儲金提款單、晶片金融卡申請書影
    本及被害人丙○○台北國際商業銀行匯款回條各1份附卷可
    稽。又按刑法上之故意，分直接故意（確定故意）與間接故
    意（不確定故意），「行為人對於構成犯罪之事實，明知並
    有意使其發生者」為直接故意，「行為人對於構成犯罪之事
    實，預見其發生而其發生並不違背其本意者」為間接故意；
    一般人至銀行開設帳戶並非難事，如非為詐欺犯罪等不法目
    的，依常情並無捨棄自己帳戶而迂迴收受他人帳戶使用之理
    ，是被告對於該真實姓名年籍不詳之成年男子可能將其帳戶
    用來作為詐欺等非法用途上，應有所預見，且不違背其本意
    ，其竟仍提供其帳戶予該真實姓名年籍不詳之成年男子使用
    ，足見該真實姓名年籍不詳之成年男子將被告帳戶用來作為
    詐欺取財之用，為被告所容認及允許。另查銀行帳戶可供款
    項之存匯、提領，係一般人均可輕易申請開設，並無任何資
    格條件之限制，且金融存款帳戶，事關存戶個人財產權益之
    保障，其與存戶印鑑章、提款卡結合，專屬性、私密性更形
    提高；除非本人或與本人具密切關係之人，難認有何理由可
    自由流通使用該存摺；一般人亦均有應妥為保管存摺或提款
    卡，以防止存摺或提款卡被他人冒用之認識，縱有特殊情況
    偶有將存摺、提款卡交付他人之需，亦必深入瞭解其用途後
    始行提供使用，實乃吾人日常生活經驗與事理；且存摺、提
    款卡等有關個人財產、身分之物品，如淪落不明人士手中，
    極易被利用為與財產犯罪有關之犯罪工具；而與他人於身分
    上不具密切關係之人，竟要求他人提供帳戶以為使用，此等
    行為，客觀上已屬可疑，且顯係供為某非正當資金進出使用
    ，而隱瞞其流程及行為人身分曝光之不法意圖亦可預見；若
    此之社會現實，恆係一般人本於日常生活經驗即可體察，
    本件被告對此自亦難諉為不知，是被告提供其所開設之帳戶
    時，應有幫助他人犯詐欺取財罪之不確定故意，堪可認定。
    從而本件事證至臻明確，被告幫助詐欺犯行，洵堪認定，應
    予依法論科。
三、新舊法之比較：
    被告行為後，刑法業於94年1月7日修正，同年2月2日公布，
    於95年7月1日施行。按行為後法律有變更者，適用行為時之
    法律，但行為後之法律有利於行為人者，適用最有利於行為
    人之法律，現行刑法第2條第1項訂有明文。此條規定乃與刑
    法第1條罪刑法定主義契合，而貫徹法律禁止溯及既往原則
    ，係規範行為後法律變更所生新舊法律比較適用之準據法，
    是刑法第2條本身雖經修正，但刑法第2條既屬適用法律之準
    據法，本身尚無比較新舊法之問題，應一律適用裁判時之現
    行刑法第2條規定，以決定適用之刑罰法律，先予辨明。又
    以本次刑法修正之比較新舊法，應就罪刑有關之共犯、未遂
    犯、想像競合犯、牽連犯、連續犯、結合犯，以及累犯加重
    、自首減輕暨其他法定加減原因（如身分加減）與加減例等
    一切情形，綜其全部罪刑之結果而為比較，有最高法院95
    年5月23日95年度第8次刑庭會議決議可資參照。經查：
  (一)刑法第339條第1項詐欺取財罪，法定刑得科或併科銀元1千
    元以下罰金，依修正後刑法施行法增訂第1條之1：「中華民
    國94年1月7日刑法修正施行後，刑法分則編所定罰金之貨幣
    單位為新臺幣。94年1月7日刑法修正時，刑法分則編未修正
    之條文定有罰金者，自94年1月7日刑法修正施行後，就其所
    定數額提高為30倍。但72年6月26日至94年1月7日新增或修
    正之條文，就其所定數額提高為3倍」及刑法第33條第5款修
    正為：「主刑之種類如下：五、罰金：新臺幣一千元以上，
    以百元計算之」等規定觀之，依修正後之法律，刑法第339
    條第1項詐欺取財罪所得科處之罰金刑最高為新臺幣3萬元、
    最低為新臺幣1千元，然依被告行為時之刑罰法律，即罰金
    罰鍰提高標準條例第1條前段規定之提高倍數10倍及修正前
    刑法第33條第5款規定之罰金最低額1元計算，則刑法第339
    條第1項之詐欺取財罪所得科處之罰金最高為銀元1萬元，最
    低額為銀元10元，若換算為新臺幣，最高額雖與新法同為新
    臺幣3萬元，然最低額僅為新臺幣30元。因此，比較上述修
    正前、後之刑罰法律，自以被告行為時關於科處罰金刑之法
    律較有利於被告。
  (二)刑法第30條關於幫助犯之規定，於95年7月1日施行前之規定
    為：「幫助他人犯罪者，為從犯。雖他人不知幫助之情者，
    亦同。從犯之處罰，得按正犯之刑減輕之。」，修正施行後
    之規定則為：「幫助他人實行犯罪行為者，為幫助犯。雖他
    人不知幫助之情者，亦同。幫助犯之處罰，得按正犯之刑減
    輕之。」，揆諸本條之修正理由係為確認幫助犯採共犯從屬
    性說之「限制從屬形式」，並避免「從犯」之不同解讀，而
    將「從犯」修正為「幫助犯」，並明示幫助犯之成立，亦以
    被幫助者著手犯罪之實行，且具備違法性為必要，而將條文
    文字修正為「幫助他人實行犯罪行為者，為幫助犯」。被告
    單純提供帳戶供詐欺取財集團作為被害人匯款之使用，既評
    價為幫助詐欺取財的行為，而上開修正亦僅著眼於觀念的釐
    清，則適用修正施行前之刑法第30條規定論擬，並無不利於
    被告的情形。
  (三)刑法第41條第1項前段規定，於95年7月1日施行前之規定為
    ：「犯最重本刑為5年以下有期徒刑以下之刑之罪，而受6個
    月以下有期徒刑或拘役之宣告，因身體、教育、職業、家庭
    之關係或其他正當事由，執行顯有困難者，得以1元以上3元
    以下折算1日，易科罰金。」；又被告行為時之易科罰金折
    算標準，修正前罰金罰鍰提高標準條例第2條（現已刪除）
    規定，就其原定數額提高為1百倍折算1日，則本件被告行為
    時之易科罰金折算標準，應以銀元1百元、2百元、3百元折
    算1日，經折算為新臺幣後，應以新臺幣3百元、6百元、9百
    元折算為1日。修正施行後之規定則為：「犯最重本刑為5年
    以下有期徒刑以下之刑之罪，而受6個月以下有期徒刑或拘
    役之宣告者，得以新臺幣1千元、2千元或3千元折算1日，易
    科罰金。」比較修正前後之易科罰金折算標準，以被告行為
    時關於易科罰金之規定，較有利於被告。
  (四)累犯部分：刑法修正後，關於軍法前科是否構成累犯之規定
    有所變更。修正前刑法第49條規定：「累犯之規定，於前所
    犯罪依軍法或於外國法院受裁判者，不適用之」；修正後之
    規定則為：「累犯之規定，於前所犯罪在外國法院受裁判者
    ，不適用之」。本件被告前因違反職役職責之軍法案件，經
    國防部中部地方軍事法院於90年5月15日以90年度臺審字第
    53號判處有期徒刑1月4月確定，於91年6月5日執行完畢，有
    卷附臺灣高等法院被告前案紀錄表可憑，如依修正前刑法規
    定，不構成累犯；如依修正後刑法規定，則應論以累犯，並
    依法加重其刑，此部分以舊法較有利於被告。
  (五)綜合上述各條文修正前、後之比較，揆諸前揭最高法院決議
    及修正後刑法第2條第1項前段、後段規定之「從舊、從輕」
    原則，被告自應適用其行為時之法律，即修正前刑法之相關
    規定、罰金罰鍰提高標準條例第1條前段及修正前罰金罰鍰
    提高標準條例第2條規定，予以論處。
四、按刑法上之幫助犯，係對於犯罪與正犯有共同之認識，而以
    幫助之意思，對於正犯資以助力，而未參與實施犯罪之行為
    者而言（最高法院75年度台上字第1509號、88年度台上字第
    1270號判決意旨參照）。是以，如未參與實施犯罪構成要件
    之行為，且係出於幫助之意思提供助力，即屬幫助犯，而非
    共同正犯。經查，本件被告基於幫助之犯意，交付前述其開
    立之大甲郵局帳戶予該真實姓名年籍不詳之成年男子，以供
    他人詐騙財物使用，業如前述，被告乙○○僅提供其帳戶之
    相關物件，為他人之詐欺取財提供助力，於尚無證據證明被
    告係以自己實施詐欺犯罪之意思，而與他人有詐欺犯罪之意
    思聯絡，或被告有直接參與詐欺犯罪構成要件行為之分擔情
    事下，應認其所為係幫助犯而非共同正犯，是核被告所為，
    係犯刑法第30條第1項前段、同法第339條第1項之幫助詐欺
    取財罪。爰審酌被告係具有社會歷練之成年人，對於詐騙集
    團收受他人帳戶以遂行詐騙目的之手法，應知之甚詳，竟提
    供帳戶予不法份子使用，非惟幫助行詐欺取財者遂行取財目
    的，同時使其得以隱匿其真實身分，減少遭查獲之風險，愈
    使其肆無忌憚，加深犯罪之猖獗，且本案被害人丙○○確因
    遭詐騙而受有上開匯入被告帳戶金額之損害，惟念及被告本
    身並未實際參與本件詐欺取財之犯行，責難性較小，被告所
    獲交易存摺資料代價為5,000元，獲利非多，被害人匯款至
    被告前揭帳戶金額合計40,000元，所生危害尚非甚鉅，且於
    本院審理中坦承犯行，犯後態度尚稱良好等一切情狀，量處
    如主文所示之刑，並依修正前刑法第41條第1項前段及修正
    前罰金罰鍰提高標準條例第2條之規定，諭知易科罰金之折
    算標準，以資懲儆。
據上論斷，應依刑事訴訟法第273條之1第1項、第299條第1項前
段，刑法第2條第1項前段、第339條第1項、（修正前，下同）第
30條第1項前段、第2項、第41條第1項前段，罰金罰鍰提高標準
條例第1條前段、（修正前）第2條，現行法規所定貨幣單位折算
新臺幣條例第2條，判決如主文。
本案經檢察官甲○○到庭執行職務
中    華    民    國    95    年    11    月    30    日
                  臺灣臺中地方法院刑事第五庭
                      法  官  吳崇道
以上正本證明與原本無異。
如不服本判決，應於判決送達後10日內，向本院提出上訴狀，上
訴於臺灣高等法院臺中分院(須附繕本)。
                      書記官  黃舜民
中    華    民    國    95    年    11    月    30    日
附錄本案論罪科刑法條全文
刑法第339條：
意圖為自己或第三人不法之所有，以詐術使人將本人或第三人之
物交付者，處五年以下有期徒刑、拘役或科或併科一千元以下罰
金。
以前項方法得財產上不法之利益或使第三人得之者，亦同。
前二項之未遂犯罰之。


司法院資訊處製作；財團法人民間司法改革基金會備份。
